【裁判字號】    97,台上,6572
【裁判日期】    971218
【裁判案由】    違反毒品危害防制條例
【裁判全文】
最高法院刑事判決            九十七年度台上字第六五七二號
上  訴  人  甲○○
選任辯護人  沙  洪律師
上列上訴人因違反毒品危害防制條例案件，不服台灣高等法院中
華民國九十七年九月三十日第二審判決（九十七年度上訴字第三
二六０號，起訴案號：台灣板橋地方法院檢察署九十六年度偵字
第六七九六號），提起上訴，本院判決如下：
    主  文
原判決撤銷，發回台灣高等法院。
    理  由
本件原判決認定上訴人甲○○綽號「志偉」，其明知海洛因、甲
基安非他命分別為毒品危害防制條例所定之第一、二級毒品，依
法不得持有及販賣。又明知真實姓名、年籍不詳綽號「宏其」或
「阿宏」之成年男子，平時販賣第一級毒品海洛因牟利及意圖販
賣而持有第二級毒品甲基安非他命，竟與之共同基於販賣海洛因
營利及共同意圖伺機對外販賣而持有甲基安非他命營利之犯意聯
絡，於不詳時間、地點，由「宏其」交付內裝有海洛因六十包、
甲基安非他命二十三包之側背包一個予上訴人持有，俾「宏其」
與不特定買家聯繫買賣海洛因、甲基安非他命之事宜後，再由「
宏其」以0000000000號行動電話，與上訴人輪流持用
之0000000000、0000000000號行動電話，
通知上訴人持前開毒品出面進行交易。迨民國九十六年三月二十
二日二時四十分許，持用0000000000號電話之不明成
年人，撥打「宏其」前開行動電話，約定購買毒品，經「宏其」
以電話通知上訴人，於當日晚間駕駛四九二二－ＥＸ號自用小客
車，攜帶裝有上開毒品之側背包，前往台北縣泰山鄉○○路與仁
愛路口處全家便利商店前進行交易，經該不明成年人於當日二十
時八分許再以電話向「宏其」確認購買海洛因數量。隨後，上訴
人開車到達上開全家便利商店前，某不詳成年男子現身走到上訴
人車旁，正著手進行海洛因交易之際，為在場埋伏之警員於同日
二十時十分許，駕二部車上前圍捕，上訴人尚未完成海洛因交易
，見狀欲避免被逮捕，開車衝撞圍捕之車輛，而該欲購買海洛因
之不詳成年男子，趁機脫離現場。嗣上訴人所駕車輛，為警方車
輛前後包夾不能動彈，並經警對空鳴槍，上訴人始下車就逮，警
員並在上開車輛副駕駛座椅墊上扣得如原判決附表一編號一、二
所示之第一、二級毒品、上訴人所有之手機一支（內裝有張孟佑
所有之0000000000號行動電話ＳＩＭ卡一張）、及「
宏其」所有如原判決附表二編號一、三、四所示之物等情。因而
維持第一審分別論處上訴人共同販賣第一級毒品，未遂（累犯，
處有期徒刑八年四月）及共同意圖販賣而持有第二級毒品二罪罪
刑（累犯，處有期徒刑五年四月）部分之判決，駁回該部分上訴
人在第二審之上訴，固非無見。
惟查：(一)、法院為發見真實，得依職權調查證據。但於公平正義
之維護或對被告利益有重大關係事項，法院應依職權調查之。為
刑事訴訟法第一百六十三條第二項所明定。故審理事實之法院，
對於案內與待證事實有重大關聯，且與被告利益攸關之證據，自
應依法調查，如未依法調查或雖已調查而未調查明白，即與證據
未經調查無異，如率行判決，其判決當然為違背法令。本件原判
決依憑案發當日即九十六年三月二十二日「宏其」所使用之00
00000000號行動電話，與某不明成年人使用之0000
000000號行動電話、及上訴人使用之000000000
0、0000000000號行動電話之聯繫情形及內容，資為
認定上訴人係受「宏其」指示，攜帶毒品前往現場與該不明成年
人進行海洛因交易之重要論據（見原判決理由貳、一、(四)，原判
決第六至九頁）。依卷附通訊監察書及電話附表（附於九十六年
度偵字第六七九六號卷證物袋）暨通訊監察譯文（即機房工作日
誌）所示，「宏其」及上訴人所使用之上述行動電話，均經實施
通訊監察，然查海岸巡防總局北部地區巡防局檢送之通訊監察譯
文中，並無案發當日上訴人所使用上述二支行動電話之通訊內容
（見同上偵查卷第八十三至一一八頁），另「宏其」所使用之0
000000000號行動電話之通訊監察譯文，亦無原判決理
由貳、一、(四)所述、、、、、、各次通訊之內容
，至於上訴人於當日十九時三十五分與「宏其」之通訊內容（即
），似與毒品交易無關。按上訴人始終否認上開犯行，原判決
既認定「宏其」係接獲不明成年人以電話購買毒品後，再以電話
通知上訴人攜帶扣案毒品前往進行交易（見原判決第二頁第二至
七行），則如上述、、、、、所示「宏其」與不明
成年人及上訴人間各次通訊之內容如何，自與本件之待證事實攸
關。而上訴人及「宏其」使用之上述各門號之行動電話，均經實
施通訊監察，何以卷附之通訊監察譯文並無各該通訊之紀錄？其
原因為何？如確有上述各次通訊，其通訊內容有無錄音保存？與
本件待證事實有無關聯性？又原判決理由貳、一、(四)所載之通
訊內容（見原判決第七頁）如果無訛，「宏其」既向該不明成年
人詢問是「一人還是二人」，則上訴人辯稱車上原先另載有他人
乙節，似非全然無據，實情究竟如何？原判決就上述各節，均未
調查釐清，遽行判決，自有可議。(二)、本件原判決認定上訴人與
「宏其」基於共同之犯意聯絡，先由「宏其」交付裝有海洛因六
十包、甲基安非他命二十三包之背包一個予上訴人持有，俾「宏
其」與買家聯繫買賣海洛因、甲基安非他命事宜後，再通知上訴
人持上開毒品出面進行交易，迨九十六年三月二十二日二時四十
分許，某不明成年人向「宏其」約定購買毒品，「宏其」以電話
通知上訴人，於當日晚間攜帶裝有上開毒品之背包，前往案發現
場與該不明成年人進行海洛因交易時遭查獲等情。如果無訛，上
訴人在著手實行販賣海洛因前，似係基於販賣營利之意圖而以一
行為同時持有扣案之海洛因及甲基安非他命兩種毒品，其間有無
想像競合犯之裁判上一罪關係，即非無研求之餘地。原判決未詳
予審酌及說明，遽行維持第一審分別論處上訴人共同販賣第一級
毒品，未遂及共同意圖販賣而持有第二級毒品二罪罪刑部分之判
決，亦嫌率斷。上訴意旨指摘原判決不當，尚非全無理由，應認
原判決有撤銷發回更審之原因。
據上論結，應依刑事訴訟法第三百九十七條、第四百零一條，判
決如主文。
中    華    民    國  九十七  年   十二   月   十八   日
                      最高法院刑事第五庭
                          審判長法官  陳  正  庸
                                法官  賴  忠  星
                                法官  林  秀  夫
                                法官  宋      祺
                                法官  陳  祐  治
      本件正本證明與原本無異
                                      書  記  官
中    華    民    國  九十七  年   十二   月  二十二  日
                                                Ａ


司法院資訊處製作；財團法人民間司法改革基金會備份。
